臺灣高等法院臺南分院民事判決　96年度上字第77號
上　訴　人
即　原　告　乙○○
法定代理人　丙○○
訴訟代理人　林春發　律師
複 代 理人　王百治　律師
上　訴　人
即　被　告　台灣糖業股份有限公司
法定代理人　甲○○
訴訟代理人　林樹根　律師
　　　　　　洪茂松　律師
　　　　　　邱麗妃　律師
上列當事人間請求侵權行為損害賠償事件，兩造對於民國96年3
月19日臺灣臺南地方法院第一審判決（95年度重訴字第175號）
，各自提起上訴，本院於96年08月14日言詞辯論終結，判決如下
：
    主  文
原判決關於命上訴人台糖公司給付上訴人乙○○新台幣壹佰捌拾
陸萬肆仟貳佰壹拾陸元，及自民國九十五年八月十九日起至清償
日止，按年息百分之五計算利息部分，及該部分假執行之宣告，
暨負擔訴訟費用（除確定部分外）之裁判均廢棄。
上開廢棄部分，上訴人乙○○在第一審之訴及假執行之聲請均駁
回。
上訴人乙○○之上訴駁回。
第一審關於命負擔訴訟費用（除確定部分外）部分，及第二審訴
訟費用關於上訴人台糖公司上訴部分，由上訴人乙○○負擔。
第二審訴訟費用關於上訴人乙○○上訴部分，由上訴人乙○○負
擔。
    事實及理由
壹、程序方面：
    本件上訴人即原告乙○○（以下簡稱上訴人乙○○）為成年
    人，因意外事故，頭部受創嚴重，無法處理個人事務。嗣經
    其家屬向臺灣雲林地方法院聲請宣告為禁治產人，並由該院
    於民國（下同）九十五年十一月二十日以九十五年度監字第
    三十六號宣告上訴人乙○○為禁治產人，及諭知由上訴人乙
    ○○之次子即丙○○擔任其之監護人在案，有臺灣雲林地方
    法院九十五年度監字第三十六號民事裁定影本一份在卷可徵
    （見原審卷第56至57頁）。是以，丙○○為上訴人乙○○之
    利益，代理上訴人乙○○提起本件訴訟，自無不合，合先敘
    明。
貳、實體方面：
一、本件上訴人乙○○於原審起訴主張：訴外人莊淵富（原為本
    件原審被告之一，因於訴訟中與上訴人乙○○達成和解，而
    撤回對其之訴訟）係擔任上訴人即被告台灣糖業股份有限公
    司（以下簡稱上訴人台糖公司）在仁德糖廠（以下簡稱台糖
    公司仁德廠）之資產管理課職員，負責該糖廠VPN網路線路
    及總機遷移工程之發包與現場施工監督工作。因上開工程所
    需用之外接電信線路已由「中華電信公司臺灣南區分公司台
    南營運處」於九十三年九月二十四日派遣工程人員由室外拉
    入資產管理課辦公室內之接線盒，僅需進行室內接線工程即
    可；嗣上訴人台糖公司所屬仁德廠乃於九十三年九月下旬，
    將此部分工程委由訴外人羅兆輝經營之「義達電器材料行」
    承攬，並約定「義達電器材料行」應自接線盒將線路於室內
    拉線至同位於辦公室充為小總機之電信箱。而後羅兆輝遂於
    同年月二十九日上午率同臨時工即上訴人乙○○在該糖廠資
    產管理課辦公室內施作拉線工作。然莊淵富明知依上訴人台
    糖公司所屬仁德廠與「義達電器材料行」承攬契約之約定，
    施工地點僅限於室內接線，不包括室外有墜落風險之採光罩
    屋頂，且如欲變更施工地點，應依「台糖公司危險性工作場
    所作業施工辦法」之規定，於施工前備妥必要之急救及特殊
    之人體防護具等設備，並於施工前一日填具「安全工作許可
    證」一式二份送請施工部門主管辦理必要之準備工作及安全
    措施；同時莊淵富並於交付予承攬人「義達電器材料行」負
    責人羅兆輝之「工程承攬勞工安全衛生注意事項」所附之「
    台糖公司工作安全教導紀錄表」中，以書面指示羅兆輝「非
    本工程區域危險地區禁止進入」、「非經監工人員許可禁止
    進入（非工程區域危險區）」等事項。詎莊淵富為求施工迅
    速及避免室內拉線影響美觀，竟於未備妥前述必要之急救及
    特殊之人體防護具等設備，且未事前以「安全工作許可證」
    向部門主管報備之情形下，告知上訴人乙○○剪斷外接電信
    線路與接線盒之連接線路，自窗外直接將外接電信線路從較
    接近小總機之窗戶拉入與小總機連接，並於上訴人乙○○依
    其指示剪斷電信線路欲攀爬窗口至窗外施工時，依當時情形
    並無不能注意或阻止之情事，竟疏於注意僅向上訴人乙○○
    陳稱：「等我去拿樓梯再到外面做」，且即轉往辦公室他處
    搬取樓梯。而上訴人乙○○於未配備安全帽、安全帶及其他
    防止墜落之安全護具（如安全網等），且未等候莊淵富搬取
    樓梯以緩和自窗戶步下一樓採光罩頂部（採光罩頂部距窗沿
    約160公分，距地面約380公分），即縱身跨越窗戶至屋外，
    惟甫站立於屋外塑膠材質透明採光罩上，即因重心不穩身體
    後仰，壓破上開採光罩而墜地，因其並未配戴安全帽，又未
    有適當防墜設備，致造成其受有頭部外傷併左側額顳葉腦硬
    膜下出血，雖經送醫治療，已成為植物人，而受有重大難治
    之重傷害。後訴外人莊淵富涉犯過失重傷害罪責，已經臺灣
    台南地方法院檢察署提起公訴，並由臺灣臺南地方法院及臺
    灣高等法院台南分院判決有罪確定。茲上訴人乙○○因受前
    揭重傷害，迄今(一)已支出醫療費用共計新台幣（下同）四千
    一百五十七元。(二)增加生活上支出費用：因日常生活需添購
    尿布、衛生紙等必要衛生物品，每月所需費用三千元，本件
    意外事故發生迄今已支出一萬九千九百二十元；又因上訴人
    乙○○尚有平均餘命二三‧四七歲，未來需再支付五十四萬
    三千七百三十九元。(三)看護費用部分：上訴人乙○○出院後
    ，於私立仁民老人養護中心照護，自九十三年十二月起至九
    十四年七月止（不包含93年04月份），已支付養護費用十七
    萬五千元；上訴人乙○○尚有平均餘命二三‧四七歲，未來
    需再支付四百五十三萬一千一百六十三元。(四)減少工作能力
    之損失：上訴人乙○○係三十九年十月二十八日生，遭受本
    件職業傷害時已五十四歲，計至六十五歲退休，尚有十一年
    工作年數；現已呈植物人狀態，完全喪失勞動能力，故以上
    訴人乙○○每月薪資五萬四千元計算，共計損失五百七十九
    萬六千三百二十七元。(五)精神慰藉金部分：上訴人乙○○遭
    受職業傷害，變成植物人，終身無法復原，影響至深且鉅，
    故請求精神慰撫金四百萬元。再者，本件職業災害發生後，
    上訴人乙○○已與雇主羅兆輝達成調解，由雇主給付上訴人
    乙○○一百零三萬元；另訴外人莊淵富於本件訴訟中，亦與
    上訴人乙○○達成和解，賠償其一百五十萬元；上訴人乙○
    ○對上開賠償金額屬於本件損害賠償責任之一部分，並無意
    見。又上訴人乙○○所受重傷害，與訴外人莊淵富上開過失
    行為間有因果關係，而上訴人台糖公司為訴外人莊淵富之僱
    用人。爰依據侵權行為之法律關係，求為判命：上訴人台糖
    公司應給付上訴人乙○○一千二百五十四萬零三百零六元，
    及自民事起訴狀繕本送達之翌日起至清償日止，按年息百分
    之五計算利息之判決。原審判決上訴人台糖公司應給付上訴
    人乙○○一百八十六萬四千二百十六元，及自九十五年八月
    十九日起至清償日，按年息百分之五計算之利息；而駁回上
    訴人乙○○其餘之請求（即10,676,090元）。茲上訴人乙○
    ○僅就其受敗訴判決中部分金額（即3,280,231元）提起上
    訴；至其餘受敗訴之金額部分（即7,395,859元），則未據
    提起上訴。而上訴人乙○○於本院審理時之陳述除與原判決
    記載相同者予以引用外，並補稱：
  (一)原審認定上訴人乙○○與上訴人台糖公司所屬之員工莊淵富
    應各付百分之五十之過失責任；惟上訴人乙○○認莊淵富應
    負百分之七十之過失責任，而上訴人乙○○應負百分之三十
    之過失責任：
  (1)按事業單位與承攬人、再承攬人分別僱用勞工共同作業時，
    為防止職業災害，原事業單位應採取「為防止職業災害之必
    要事項」之措施，勞工安全衛生法第十八條第一項前段第五
    款定有明文。而上訴人台糖公司依據勞工安全衛生法第十六
    條、十七條、十八條及十九條規定，也訂立「工程承攬說明
    須知」，其第四點也分別訂定「承攬商勞工安全衛生管理規
    則」、「承攬商施工安全須知」、「危險性工作場所作業施
    工辦法」等規定，對承攬商、承攬勞工及施工部門監工人員
    ，就在廠內危險性工作場所作業時，應行注意事項，均有所
    規定。是上訴人台糖公司之監工人員對承攬商勞工在廠內危
    險性工作場所施工時，在法律上不但有告知義務，亦有申請
    許可、備妥安全設備之應注意義務。
  (2)羅兆輝於接受檢察事務官詢問時，所提出經由其交付之「台
    灣糖業公司工程承攬勞工安全衛生注意事項」手冊，其中附
    件六「台糖公司（仁德）廠危險性工作場所作業施工辦法」
    明白規定：「所謂危險性場所作業包括如屋頂等二公尺以上
    高處作業；凡在危險場所作業，施工部門經辦人於施工前應
    備妥必要之消防、急救及特殊之人體防護具等設備；施工部
    分負責人（含監工人員）應於施工前一日填具『安全工作許
    可證』一式二份送請施工部分主管辦理必要之準備工作及安
    全措施」（該辦法第一點第一款及第二、三點）可知。而莊
    淵富既為上訴人台糖公司仁德廠所屬職員，並負責交付承攬
    系爭工程之發包與監工，對於上訴人台糖公司前揭規定，不
    得諉為不知。再者，本件上訴人台糖公司所屬仁德廠與「義
    達電器材料行」原定之承攬契約含括之施工地點僅限於台糖
    仁德廠資產管理課辦公室之內，已經莊淵富及羅兆輝一致供
    明在卷；且莊淵富交付承攬人「義達電器材料行」負責人羅
    兆輝前揭「工程承攬勞工安全衛生注意事項」所附之「台糖
    公司（仁德）廠工作安全教導紀錄表」，亦以書面明確指示
    羅兆輝『非本工程區域危險地區禁止進入』、『非經監工人
    員許可禁止進入（非工程區域危險區）』，顯見「台糖仁德
    廠資產管理課辦公室之窗戶外、距地面高度達三百八十公分
    之「採光罩頂部」，即為莊淵富以書面禁止施工人員進入之
    「工程區域危險地區」。此係對承攬人負責人之教導，卻也
    是上訴人台糖公司監工人員應負之責任。縱上訴人乙○○係
    自行決定跨越窗戶至採光罩施工，惟莊淵富仍應「制止被害
    人越出窗外」或「敦促乙○○之雇主羅兆輝制止其越出窗外
    」之注意義務，而非僅「請被害人等待其搬取樓梯」。
  (3)上訴人乙○○墜落之採光罩距地面約三百八十公分，已如前
    述，核屬前揭「台糖公司（仁德）廠危險性工作場所作業施
    工辦法」規定之「二公尺以上高度之危險性場所」。莊淵富
    若因上訴人乙○○自行決定採「窗外拉線」之施工方式而變
    更施工方式與地點，即應依同辦法第三點之規定於「施工前
    一日填具『安全工作許可證』送請施工部分主管辦理必要之
    準備工作及安全措施。」以雙重確保施工人員之安全。再者
    ，上訴人乙○○壓破墜落之採光罩，係以Ｈ型鋼為井字型支
    架，頂部覆以塑膠材質平版式浪板之遮雨遮陽棚。由上訴人
    乙○○攀越之窗戶往採光罩察看，雖得因浪板之透光性而分
    辨Ｈ型鋼支架之位置。惟該採光罩得以承受較重力量下壓之
    著力點，亦僅該等Ｈ型鋼支架之部位；當時莊淵富轉身搬取
    之樓梯為鋁製Ａ型梯，如不展開將底部架放在採光罩之Ｈ型
    鋼部位上，上部斜放於窗沿，因附著於塑膠材浪板之上易於
    滑動，固定效果必然欠佳，仍容易造成人員跌落之危險；如
    將Ａ型梯支架展開底部二點放置於採光罩之上，Ａ型梯展開
    之二處支架非必得恰好各放置於採光罩之Ｈ型鋼部分，其中
    未妥放於Ｈ型鋼部分之支架，可能壓破採光罩塑膠浪板而使
    樓梯產生傾斜造成人員跌落。縱使Ａ型梯二處支架均恰好放
    置在Ｈ型鋼之部分，因Ｈ型鋼之上仍覆有易使樓梯支架滑動
    之平版式塑膠浪板，仍不能確保樓梯之固定不移，而使人員
    確保不致跌落。
  (4)綜上分析，參以莊淵富復未提醒上訴人乙○○必須腳踏Ｈ型
    鋼架之上以避免危險乙節，莊淵富單以搬取樓梯之作為，因
    不能確實防施工人員意外墜落，而不能認為已達前述「台糖
    公司（仁德）廠危險性工作場所作業施工辦法」規範之「備
    妥必要之特殊之人體防護具等設備」之要求。莊淵富未遵上
    訴人台糖公司內部工安規定於先，繼之首議改採「窗外拉線
    」之施工方式，再於目睹上訴人乙○○自行採取危險施工方
    式未即時制止於後，任令上訴人乙○○於無安全護具之情形
    採取高風險之施工方式，其就上訴人乙○○墜落之工安意外
    顯有過失；且探究原因力之強弱，莊淵富應負較高之過失責
    任。故上訴人乙○○認為莊淵富應負百分之七十之過失責任
    ，上訴人乙○○應負百分之三十之過失責任。
  (二)計算上訴人乙○○各項上訴之金額如下：
  (1)醫藥費用：
    上訴人台糖公司應再給付八百三十一元。原審對於上訴人乙
    ○○請求之醫藥費用四千一百五十七元如數判賠，但減輕上
    訴人台糖公司賠償責任百分之五十，上訴人乙○○認為僅能
    減輕賠償責任百分之三十，依此計算，上訴人台糖公司應再
    給付上訴人乙○○醫藥費用八百三十一元（4,157×0.2＝83
    1）。
  (2)養護費用：
    上訴人台糖公司應再給付上訴人乙○○九十四萬一千二百三
    十三元。原審對於上訴人乙○○已付之安養費用十七萬五千
    元，併請求自九十四年八月起之餘命期間二十二年以每月二
    萬五千元安養費用，依霍夫曼計算法扣除中間利息計算金額
    為四百五十三萬一千一百六十三元，共計判賠四百七十萬六
    千一百六十三元；惟減輕上訴人台糖公司賠償責任百分之五
    十，上訴人乙○○認僅能減輕賠償責任百分之三十，則依此
    計算，上訴人台糖公司應再給付上訴人乙○○安養費用九十
    四萬一千二百三十三元。
  (3)增加生活支出之必要費用：
    原審判賠上訴人乙○○已付之衛生紙、尿布等必要費用一萬
    九千九百二十元，併自九十四年八月起之餘命期間二十二年
    以每月平均費用二千八百四十六元，依霍夫曼計算法扣除中
    間利息計算金額為五十一萬五千八百二十七元，合計為五十
    三萬五千七百四十七元；但減輕上訴人台糖公司賠償責任百
    分之五十，上訴人乙○○認僅能減輕賠償責任百分之三十，
    依此計算，上訴人台糖公司應再給付上訴人乙○○增加生活
    支出之必要費用十萬七千一百四十九元。
  (4)減少工作能力損失：
    上訴人乙○○認應以全年收入十九萬二千元，算至屆滿六十
    五歲退休為止，尚有工作年數十一年，依霍夫曼式計算法扣
    除中間利息計算工作損失為一百七十一萬七千四百三十元（
    192,000÷1,000,000×8,944,950＝1,717,430），減輕上訴
    人台糖公司賠償責任百分之三十計算應為一百二十萬二千二
    百零一元（1,717,430 ×0.7＝1,202,201）。原審算至六十
    歲退休為止，計算減少工作能力損失為一百零四萬二千三百
    六十五元，又減輕上訴人台糖公司賠償責任百分之五十，僅
    剩五十二萬一千一百八十三元，兩相扣抵，上訴人台糖公司
    應再給付上訴人乙○○減少工作能力損失六十八萬一千零十
    八元（1,202,201－521,183＝681,018）。
  (5)精神慰撫金：
    上訴人乙○○請求精神慰撫金四百萬元，縱減輕上訴人台糖
    公司賠償責任百分之三十計算，亦應為二百八十萬元。原審
    認定精神慰撫金二百五十萬元，又減輕上訴人台糖公司賠償
    責任百分之五十，僅剩一百二十五萬元，兩相扣抵，上訴人
    台糖公司應再給付上訴人乙○○精神慰撫金一百五十五萬元
    。
  (6)以上(1)至(5)合計金額共為三百二十八萬零二百三十一元。
  (三)依上，爰上訴聲明求為判決：(1)原判決不利於上訴人乙○○
    部分廢棄。(2)上訴人台糖公司應再給付上訴人乙○○三百二
    十八萬零二百三十一元，及自九十五年八月十九日起至清償
    日止，按年息百分之五計算之利息。(3)願供擔保請准宣告假
    執行。另答辯聲明求為判決：駁回上訴人台糖公司之上訴。
二、上訴人台糖公司就其受敗訴判決部分（即一百八十六萬四千
    二百十六元及法定遲延利息）提起上訴，至其於本院審理時
    之陳述除與原判決記載相同者予以引用外，並補以下列等語
    ，資為抗辯。
  (一)本件事故發生前，上訴人乙○○之工作性質屬於勞力工作，
    隨年紀增長，體力衰退，而無法負荷工作勞累，所能工作年
    數，應以勞動基準法第五十四條所規定勞工強制退休年齡即
    屆滿六十歲核計。
  (二)衡酌本件事故發生前，莊淵富已制止上訴人乙○○爬出窗外
    ，並要求其稍等，要前去拿取鋁梯供上訴人乙○○使用；則
    若上訴人乙○○當時稍作等候，應可避免本件事故之發生。
    然上訴人乙○○竟逕自爬出窗外，致跌落受傷等情，上訴人
    乙○○就本件事故之發生，應負超過一半以上之過失責任。
    因此上訴人台糖公司主張上訴人乙○○應負百分之七十之過
    失責任。
  (三)上訴人台糖公司對本件上訴人乙○○所能請求之項目及金額
    ，其中有關醫療費用四千一百五十七元，養護費用四百七十
    萬六千一百六十三元，增加生活上必要支出之費用五十三萬
    五千七百四十七元部分，均不爭執；至減少勞動能力之損失
    金額應算至上訴人乙○○滿六十歲止，共一百零四萬二千三
    百六十五元，至精神慰撫金以一百八十萬元為適當，共計八
    百零八萬八千四百三十二元。
  (四)上訴人乙○○就本件損害之發生與有過失，且過失程度較上
    訴人台糖公司之受僱人莊淵富為重，上訴人台糖公司主張上
    訴人乙○○應負擔百分之七十過失責任。準此，上訴人乙○
    ○所得請求之金額合計為二百四十二萬六千五百三十元（計
    算式：8,088,432元×30%＝2,426,530元）。
  (五)又上訴人乙○○已由僱主羅兆輝賠償一百零三萬元，嗣於原
    審訴訟中另受領莊淵富之賠償一百五十萬元，合計為二百五
    十三萬元；已逾上訴人乙○○可得請求之金額。準此，上訴
    人乙○○之請求，應無理由。
  (六)按受僱人因執行職務，不法侵害他人之權利者，由僱用人與
    行為人連帶負損害賠償責任。僱用人賠償損害時，對於為侵
    權行為之受僱人，有求償權；民法第一百八十八條第一、三
    項分別定有明文。準此，僱用人與受僱人所負連帶損害賠償
    債務，僱用人依民法第一百八十八條第三項規定，於賠償損
    害時，對於為侵權行為之受僱人，既有求償權，則僱用人並
    無應分擔部分可言。
  (七)次按「連帶債務未全部履行前，全體債務人仍負連帶責任，
    又債權人向連帶債務人中之一人免除債務，而無消滅全部債
    務之意思表示者，除該債務人應分擔之部分外，他債務人仍
    不免其責任，固為民法第二百七十三條第二項及第二百七十
    六條第一項所明定，然若他債務人無應分擔之部分（例如民
    法第一百八十八條之僱用人），而債權人向有負擔部分之債
    務人（如受僱人）免除部分債務時，他債務人就免除部分即
    因而免其責任，否則他債務人（僱用人）於為全部之清償後
    ，依民法第一百八十八條第三項規定，尚得向有負擔部分之
    債務人（受僱人）行使求償權，則債權人向該有負擔部分之
    債務人（受僱人）免除部分債務，將毫無意義。」（最高法
    院73年度台上字第2966號判決參照）。
  (八)上訴人乙○○與上訴人台糖公司員工莊淵富於九十六年一月
    十六日在「台南縣仁德鄉調解委員會」成立調解，約定：對
    造人（即莊淵富）願意賠償一百五十萬元，而聲請人（即上
    訴人乙○○）願撤回對對造人業務過失傷害告訴，並願放棄
    其他民事請求權。」易言之，依調解條件，上訴人乙○○於
    受領莊淵富賠償一百五十萬元後，已「放棄其他民事請求權
    」，「免除」莊淵富之「其他賠償債務」。準此，依前揭最
    高法院判決之見解，上訴人台糖公司就該「免除部分」（即
    上訴人乙○○對莊淵富放棄其他民事請求權部分），即因而
    免除其責任。從而，上訴人乙○○之請求，應無理由。
  (九)依上，爰上訴聲明求為判決：(1)原判決不利於上訴人台糖公
    司部分廢棄。(2)上開廢棄部分，上訴人乙○○在第一審之訴
    及假執行聲請均駁回。另答辯聲明求為判決：駁回上訴人乙
    ○○之上訴。
三、兩造不爭執之事實：
  (一)訴外人莊淵富係上訴人台糖公司所屬仁德糖廠資產管理課之
    職員，負責該糖廠VPN網路線路及總機遷移工程之發包與現
    場施工監督工作，為從事業務之人。
  (二)上訴人乙○○於九十三年九月二十九日上午未配備安全帽、
    安全帶及其他防止墜落之安全護具（如安全網等），且未等
    候訴外人莊淵富搬取樓梯以緩和自窗戶步下一樓採光罩頂部
    （採光罩頂部距窗沿約160公分，距地面約380公分），而於
    該日上午十一時五十分許縱身跨越窗戶而至屋外，甫站立於
    屋外塑膠材質透明採光罩上（下有支撐Ｈ型鋼支架），因重
    心不穩身體後仰，壓破上開採光罩墜地，因其並未配戴安全
    帽，又未有適當防墜設備，致造成其受有頭部外傷併左側額
    顳葉腦硬膜下出血，經送醫治療，仍因顱內出血術後左顱骨
    缺損、水腦症、尿路感染，呈昏迷狀態，而受有重大難治之
    重傷害；有「臺南市立醫院」及「財團法人長庚紀念醫院」
    之診斷證明書共四份、現場照片共十一張附於台灣臺南地方
    法院九十五年度易字第九十七號刑事卷可參（見該卷附之警
    卷第18至26頁），並經原審調取該卷宗查明屬實（見原審卷
    第68、72頁）。
  (三)上訴人乙○○於原審審理中即九十六年一月十六日與上訴人
    台糖公司所屬員工莊淵富在「台南縣仁德鄉調解委員會」成
    立調解，由莊淵富賠償上訴人乙○○一百五十萬元，有兩造
    所不爭執之「台南縣仁德鄉調解委員會」調解筆錄影本一份
    在卷可憑（見原審卷第67頁）。
  (四)上訴人台糖公司所屬仁德糖廠員工莊淵富已因犯業務過失致
    重傷罪，經台灣臺南地方法院刑事庭判處有期徒刑七月，嗣
    經莊淵富不服而向本院提起上訴，已經本院刑事庭判決：「
    上訴駁回，緩刑貳年。」確定在案；有台灣臺南地方法院九
    十五年度易字第九十七號及本院九十五年度上易字第五五五
    號刑事判決書各一份在卷可憑（見原審卷第08至11頁，本院
    卷第50至54頁）。
四、兩造爭執之事項：
  (一)上訴人乙○○及訴外人莊淵富應負之過失責任比例各為若干
    ？
  (二)上訴人乙○○請求減少工作能力損失部分，應算至年滿六十
    或六十五歲為止？
  (三)上訴人乙○○所請求之精神慰撫金應以多少金額範圍內較適
    當？
  (四)上訴人乙○○已自訴外人即雇主羅兆輝受賠一百零三萬元，
    另與訴外人莊淵富調解成立受賠一百五十萬元，並於調解書
    表示「願放棄其他民事請求權」，則上訴人乙○○能否再請
    求上訴人台糖公司賠償其所受之損害？
五、本院之判斷：
  (一)按訴外人莊淵富係擔任上訴人台糖公司所屬仁德糖廠之資產
    管理課職員，負責該糖廠VPN網路線路及總機遷移工程之發
    包與現場施工監督工作。因上開工程所需用之外接電信線路
    已由「中華電信公司臺灣南區分公司台南營運處」於九十三
    年九月二十四日派遣工程人員由室外拉入資產管理課辦公室
    內之接線盒，僅需進行室內接線工程即可；嗣上訴人台糖公
    司所屬仁德廠乃於九十三年九月下旬，將此部分工程委由訴
    外人羅兆輝經營之「義達電器材料行」承攬，並約定「義達
    電器材料行」應自接線盒將線路於室內拉線至同位於辦公室
    充為小總機之電信箱。而後羅兆輝遂於同年月二十九日上午
    率同臨時工即上訴人乙○○在該糖廠資產管理課辦公室內施
    作拉線工作；然莊淵富明知依上訴人台糖公司所屬仁德廠與
    「義達電器材料行」承攬契約之約定，施工地點僅限於室內
    接線，不包括室外有墜落風險之採光罩屋頂，且如欲變更施
    工地點，應依「台糖公司危險性工作場所作業施工辦法」之
    規定，於施工前備妥必要之急救及特殊之人體防護具等設備
    ，並於施工前一日填具「安全工作許可證」一式二份送請施
    工部門主管辦理必要之準備工作及安全措施；同時莊淵富並
    於交付予承攬人「義達電器材料行」負責人羅兆輝之「工程
    承攬勞工安全衛生注意事項」所附之「台糖公司工作安全教
    導紀錄表」中，以書面指示羅兆輝「非本工程區域危險地區
    禁止進入」、「非經監工人員許可禁止進入（非工程區域危
    險區）」等事項。詎莊淵富為求施工迅速及避免室內拉線影
    響美觀，竟於未備妥前述必要之急救及特殊之人體防護具等
    設備，且未事前以「安全工作許可證」向部門主管報備之情
    形下，告知上訴人乙○○剪斷外接電信線路與接線盒之連接
    線路，自窗外直接將外接電信線路從較接近小總機之窗戶拉
    入與小總機連接，並於上訴人乙○○依其指示剪斷電信線路
    欲攀爬窗口至窗外施工時，依當時情形並無不能注意或阻止
    之情事，竟疏於注意僅向上訴人乙○○陳稱：「等我去拿樓
    梯再到外面做」，且即轉往辦公室他處搬取樓梯。而上訴人
    乙○○於未配備安全帽、安全帶及其他防止墜落之安全護具
    （如安全網等），且未等候莊淵富搬取樓梯以緩和自窗戶步
    下一樓採光罩頂部即縱身跨越窗戶至屋外，惟甫站立於屋外
    塑膠材質透明採光罩上，即因重心不穩身體後仰，壓破上開
    採光罩而墜地，因其並未配戴安全帽，又未有適當防墜設備
    ，致造成其受有頭部外傷併左側額顳葉腦硬膜下出血，雖經
    送醫治療，已成為植物人，而受有重大難治之重傷害。後訴
    外人莊淵富涉犯過失重傷害罪責，已經臺灣台南地方法院檢
    察署提起公訴，並由臺灣臺南地方法院及本院判決有罪確定
    在案；有前揭台灣臺南地方法院九十五年度易字第九十七號
    及本院九十五年度上易字第五五五號刑事判決書各一份在卷
    可憑，自屬真實。顯見訴外人即上訴人台糖公司所屬仁德廠
    之員工莊淵富就本件意外事故之發生確具有過失，且其過失
    與上訴人乙○○所受之傷害間，具有相當之因果關係，應堪
    認定。
  (二)按因故意或過失不法侵害他人權利者，負損害賠償責任；而
    違反保護他人之法律者，推定其有過失；又受僱人因執行職
    務，不法侵害他人之權利者，由僱用人與行為人連帶負損害
    賠償責任；另不法侵害他人之身體或健康者，對於被害人因
    此喪失或減少勞動能力，或增加生活上之需要時，應負損害
    賠償責任；至不法侵害他人之身體、健康、名譽、自由、信
    用、隱私、貞操，或不法侵害其他人格法益而情節重大者，
    被害人雖非財產上之損害，亦得請求賠償相當之金額；民法
    第一百八十四條第一項前段、第二項、第一百八十八條第一
    項、第一百九十三條第一項及第一百九十五條第一項前段分
    別定有明文。次按慰藉金之賠償以人格權遭受侵害，使精神
    上受有痛苦為必要，至其核給之標準固與財產上損害之計算
    不同，惟非不可斟酌雙方身分、資力與加害程度，及其他各
    種情形核定相當之數額；換言之，以人格權遭遇侵害，受有
    精神上之痛苦，而請求慰藉金之賠償，其核給之標準，須斟
    酌雙方之身分、資力與加害程度及其他各種情形核定相當之
    數額。且所謂「相當」，應以實際加害情形與其名譽影響是
    否重大及被害人之身分、地位與加害人之經濟情況等關係定
    之（最高法院47年度台上字第1221號及同院51年台上字第02
    23號判例參照）。本件上訴人台糖公司所屬仁德廠之員工莊
    淵富就本件意外事故之發生確具有過失，且其過失與上訴人
    乙○○所受之傷害間，具有相當之因果關係，已如前述。再
    者，上訴人台糖公司就其所屬仁德廠之員工莊淵富於負責該
    仁德廠VPN網路線路及總機遷移工程之發包與現場施工監督
    工作期間，亦無法提出確切之證據足資證明其已就選任受僱
    人及監督其職務之執行，已盡相當之注意；或有何縱加以相
    當之注意而仍不免發生損害，致其不負賠償責任之情形。從
    而上訴人乙○○本於侵權行為及僱用人責任之法律關係，請
    求上訴人台糖公司應賠償其因受有前揭傷害所造成之損失，
    自屬有據；茲就上訴人乙○○請求之損害賠償金額是否可採
    ，分項審酌如下：
  (1)醫療費用部分：
    上訴人乙○○主張其因本件意外事故受傷而至「臺南市立醫
    院」及「財團法人長庚紀念醫院」住院開刀治療，共支出醫
    療費用四千一百五十七元之事實，已據其提出「臺南市立醫
    院」及「財團法人長庚紀念醫院」醫療費用收據影本共六張
    在卷可憑（見原審卷第12至17頁），且上訴人台糖公司對前
    揭醫療費用收據及金額之真正亦不爭執，另經本院核閱其內
    所載之醫療項目均屬必要費用，並無非屬侵權行為所生財產
    上損害之情況。從而上訴人乙○○請求上訴人台糖公司應賠
    償其醫療費用四千一百五十七元，自於法有據。
  (2)增加生活上支出部分：
    上訴人乙○○主張其因本件意外事故受有頭部外傷併左側額
    顳葉腦硬膜下出血，雖經送醫治療，已成為植物人，而受有
    重大難治之重傷害，目前已無法處理個人生活事務及衛生，
    需添購衛生紙、成人尿布等必要物品，自事故發生起至九十
    四年七月止，已支付一萬九千九百二十元之事實，已據其提
    出收費明細表共六張在卷可憑（見原審卷第19至21頁），且
    上訴人台糖公司對前揭收費明細表所載金額之真正亦不爭執
    。再上訴人乙○○既已成為植物人而無法自理日常生活事務
    ，衡情添購衛生紙、成人尿布等必要物品，均屬增加生活上
    之需要所支出之費用，殆無疑義，其自得請求上訴人台糖公
    司賠償。因之，上訴人乙○○就此部分請求上訴人台糖公司
    應賠償其一萬九千九百二十元，當於法有據。又上訴人乙○
    ○主張其係三十九年十月二十八日出生，於本件意外事故發
    生時（即93年09月29日）為五十四歲，尚有平均餘命二十三
    ‧四七歲，為未來每月支付需要（3,000元），併請求上訴
    人台糖公司賠償自九十四年八月起至餘命期間（即22年），
    為添購上開物品所需費用即五十四萬三千七百三十九元部分
    ；本院審酌上訴人乙○○已為植物人狀態，衡情無痊癒及回
    復正常生活之可能，致有終身均有添購上開物品之必要，是
    其預為請求將來之支出費用，確有必要。茲經本院審究上訴
    人乙○○所提出之收據以觀，其為添購上開物品平均每月支
    付之費用以二千八百元為適當；又依「九十一年臺灣地區簡
    易生命表」所示，上訴人乙○○確尚有平均餘命二十三‧四
    七年（見原審卷第22頁），扣除已支付部分之期間，剩餘二
    十二年。從而，上訴人乙○○就此部分請求上訴人台糖公司
    應賠償其增加生活支出所受之損失五十萬七千四百九十元（
    2, 800×12÷1,000,000×15,103,875＝507,490，元以下四
    捨五入），自非無據；至其餘部分即三萬六千二百四十九元
    （543,739－507,490＝36,249），則於法無據，難謂正當。
  (3)看護費用部分：
    上訴人乙○○主張因本件職業災害意外事故，已成為植物人
    ，無法處理個人日常生活事務及個人衛生，出院後，日常生
    活均需他人在旁照料，家屬乃將其安置於「私立仁民老人養
    護中心」照護，每月二萬五千元，計至九十四年七月（原審
    判決誤載為九十三年七月，應予更正）止，已支付七個月之
    安養費用十七萬五千元等情，已為上訴人台糖公司所不爭執
    ，並有「私立仁民老人養護中心」之收據及前揭收費明細表
    在卷可參（見原審卷第18頁），上訴人乙○○請求上訴人台
    糖公司賠償此部分安養費用，自屬有據。至上訴人乙○○以
    其尚有平均餘命二十三‧四七歲，為未來每月支付需要，併
    請求上訴人台糖公司賠償自九十四年八月起之餘命期間（即
    22年）所需費用四百五十三萬一千一百六十三元部分；按本
    院審酌上訴人乙○○已為植物人狀態，無痊癒及回復正常生
    活之可能，衡情終身自需由養護中心照護；況若由其家人專
    人照顧，雖無現時看護費之支付，但仍應認其受有相當看護
    費之損害，得向上訴人台糖公司請求賠償。蓋被害人因受傷
    ，而由親屬或配偶代為照顧生活起居，固係出於親情之故，
    然親屬看護所付出之勞力，並非不能以金錢為評價，僅因兩
    者身分關係密切而免除支付義務而已；惟此種親屬因基於身
    分關係之恩惠，自不能加惠於加害人，而應衡量比照僱用他
    人看護之情形，認為被害人受有相當於親屬看護費用之損害
    ，而得向加害人請求。換言之，代為看護者究係他人或上訴
    人乙○○之家（親）屬，尚與本件上訴人乙○○得請求因增
    加生活上需要費用之請求權無關。否則，自有違平等（合理
    差別）及比例之原則。因之本院認其預為請求未來之看護費
    用，確有必要。茲因上訴人乙○○於上開養護中心，每月固
    定支付之看護費用為二萬五千元，而上訴人乙○○尚有平均
    餘命二十三‧四七年，扣除已支付部分之期間，剩餘二十二
    年，已如前述。從而，上訴人乙○○就此部分請求上訴人台
    糖公司應賠償其將來看護費用所受之損失四百五十三萬一千
    一百六十三元（25,000×12÷1,000,000×15,103,875＝4,5
    31,163，元以下四捨五入），自屬有據。
  (4)不能工作之損失部分：
    上訴人乙○○另主張其因本件意外事故發生後，已因遭受前
    揭重傷害致完全喪失勞動能力，無法再從事勞動工作，自受
    有工作收入減少之損失，計至六十五歲退休，尚有十一年工
    作年數；故以其當時每月薪資五萬四千元計算，共計損失五
    百七十九萬六千三百二十七元，固據其提出九十二年度個人
    所得稅扣繳憑單一份為證（見原審卷第80頁）；惟此則為上
    訴人台糖公司所堅決否認，且經本院核閱上訴人乙○○所提
    出之九十二年度個人所得稅扣繳憑單所載，全年收入為十九
    萬二千元，此期間與本件事故發生時間，相隔不遠，且為上
    訴人乙○○全年度收入；再審酌上訴人乙○○於本件系爭工
    程每日工資雖為一千八百元，惟本件系爭工程係臨時工作，
    並非固定職務，則為上訴人乙○○所不爭執，故若以此單日
    收入，遽以認定為上訴人乙○○全年度薪資之計算基礎，衡
    諸事理當非客觀實在。至行政院雖有頒佈國內勞動基本工資
    ，現為每月一萬七千二百八十元，但審視國內一般薪資水準
    ，除外籍勞動及打工者外，鮮少以該基本工資作為給薪標準
    ，若遽以援引，亦失之公允。故本院參考上訴人乙○○所提
    出之前揭九十二年度個人所得稅扣繳憑單，全年收入為十九
    萬二千元，同時與本件意外事故發生期間，相隔不遠，且為
    上訴人乙○○當年之年度收入；另按一般人通常工作即有至
    少基本工資之收入，本件上訴人乙○○因受前揭之重傷害致
    未能工作，而無收入，自屬民法第二百十六條第二項所定，
    依通常情形可得預期之利益，其損失即為同條項所指之「所
    失利益」，自難謂非因上訴人台糖公司侵權行為所生之損害
    。且按身體或健康受侵害，而減少勞動能力者，其減少及殘
    存勞動能力之價值，不能以現有之收入為準，蓋現有收入每
    因特殊因素之存在而與實際所餘勞動能力不能相符，現有收
    入高者，一旦喪失其職位，未必能自他處獲得同一待遇，故
    所謂減少及殘存勞動能力之價值，應以其能力在通常情形下
    可能取得之收入為標準（最高法院61年度台上字第1987號判
    例參照）以觀，足徵若以此金額資為上訴人乙○○全年度工
    作之實際收入狀況，應屬適當公允。另上訴人乙○○之工作
    性質屬於勞力工作，衡情隨年紀增長，體力衰退，而有無法
    負荷工作勞累，所能工作年數，應以勞動基準法法定「強制
    退休」年齡即六十歲為基準予以核計，應為適當。因之，以
    上訴人乙○○係三十九年十月二十八日出生，於本件意外事
    故發生時（即93年09月29日）已近五十四歲（53歲又11個月
    ），屆滿六十歲尚有六年又一個月；以其每年薪資十九萬二
    千元，尚有勞動年數六年又一個月，扣除中間利息後（採霍
    夫曼式計算法，第一年不扣除中間利息），上訴人乙○○所
    得請求賠償之不能工作之損失金額為一百零四萬二千二百十
    八元（計算式為：[192000*5.00000000﹝此為應受扶養6年
    之霍夫曼係數﹞+192000*0.083*﹝6.00000000－0.00000000
    ﹞]=0000000，小數點以下四捨五入）。至其餘部分即四百
    七十五萬四千一百零九元（5,796,327－1,042,218＝4,754,
    109），則尚於法無據，難謂正當。
  (5)精神慰撫金部分：
    上訴人乙○○因本件意外事故，致頭部受創嚴重，成為植物
    人狀態，後半餘生僅能於安養中心內仰賴他人照料及看護，
    已如前述；顯見彼時上訴人乙○○所受之傷勢非輕，衡情其
    精神及身體上確受有相當痛苦，當不言可喻，且情節自屬重
    大。從而本件上訴人乙○○本於侵權行為之法則，請求上訴
    人台糖公司賠償其非財產上之損失，自屬有據。本院審酌上
    訴人乙○○為高中肄業，平日從事水電工作，並無特殊社會
    地位，名下財產雖有田地一筆，但公告現值僅一萬五千九百
    五十元；至上訴人台糖公司為公營機關，擁有龐大資產，已
    據上訴人乙○○之訴訟代理人於原審審理時陳述在卷（見原
    審卷第79頁），並有其之「財產所得調件明細表」一份在卷
    可憑（見原審卷第81至86頁）；本院斟酌兩造之教育程度、
    身份（以上僅指上訴人乙○○）、地位、經濟能力、上訴人
    乙○○受傷經過，因此遭受精神上痛苦之程度等一切情狀，
    應認上訴人乙○○請求上訴人台糖公司賠償其非財產上之損
    害於二百五十萬元之範圍內，洵屬適當。至超過部分即一百
    五十萬元（4,000,000－2,500,000＝1,500,000），則尚屬
    無據，難謂正當。
  (三)依上，本件上訴人乙○○所得請求賠償之項目及金額，依序
    為醫療費用四千一百五十七元、養護費用四百七十萬六千一
    百六十三元（即4,531,163＋175,000＝4,706,163）、增加
    生活上之支出費用五十二萬七千四百十元（即507,490＋19,
    920＝527,410）、不能工作之損失一百零四萬二千二百十八
    元及精神慰撫金二百五十萬元，共計八百七十七萬九千九百
    四十八元。
六、另按損害之發生或擴大，被害人與有過失者，法院得減輕賠
    償金額，或免除之；民法第二百十七條定有明文。又非財產
    上之損害，被害人對於損害之發生或擴大，與有過失者，因
    民法第二百十七條之條文，既未將之除外，依公平之原則，
    自應一體適用。經查本件上訴人台糖公司之受僱人莊淵富於
    執行業務之際，固有上述之過失，惟莊淵富要求羅兆輝變更
    施工方式時，當場遭羅兆輝拒絕一事，為在旁之上訴人乙○
    ○所知悉，且羅兆輝亦明確指示上訴人乙○○應施作之工作
    項目，然上訴人乙○○卻私下詢問莊淵富指示之施作方式為
    何，並違背羅兆輝原先指示之工作方式，及於未準備任何安
    全護具及裝置之情形下，貿然跨越窗外，導致身受前揭所示
    重傷害，可見上訴人乙○○與有過失，至為明確。因此上訴
    人乙○○既與有過失，依前開說明，即應適用過失相抵之原
    則。從而本院審酌前開上訴人乙○○與莊淵富之過失程度，
    認渠等應負之過失責任各為五分，換言之，上訴人乙○○僅
    得請求上訴人台糖公司應賠償金額之十分之五，方屬公允適
    當。因之依前述本院認定之過失相抵比例計算（上訴人乙○
    ○應負之過失責任為五分，即上訴人乙○○得請求上訴人台
    糖公司應賠償金額之十分之五），上訴人乙○○因本件意外
    事故所受損失而得向上訴人台糖公司請求損害賠償之金額為
    四百三十八萬九千九百七十四元（計算方式為：8,779,948
    ÷2＝4,389,974，元以下四捨五入）。
七、綜上所述，本件上訴人乙○○所得請求之金額依過失相抵比
    例計算為四百三十八萬九千九百七十四元，固如前述。惟按
    上訴人乙○○於向原審法院提起本訴前，已由雇主羅兆輝賠
    償一百零三萬元，嗣於原審審理中即九十六年一月十六日，
    上訴人乙○○復與上訴人台糖公司所屬員工莊淵富在「台南
    縣仁德鄉調解委員會」成立調解，雙方約定：「一對造人（
    即莊淵富）願賠償聲請人（即上訴人乙○○）醫療費、精神
    慰撫金及不能工作費計一百五十萬元，‧‧二聲請人願撤回
    對對造人業務過失傷害告訴，並願放棄其他民事請求權。」
    有「台南縣仁德鄉調解委員會」調解筆錄影本一份在卷可憑
    （見原審卷第67頁）；易言之，依調解條件，上訴人乙○○
    於受領莊淵富賠償之一百五十萬元後，即已「放棄其他民事
    請求權（即本件之看護費用部分）」，而「免除」莊淵富之
    「其他賠償債務」，應堪認定。而按受僱人因執行職務，不
    法侵害他人之權利者，由僱用人與行為人連帶負損害賠償責
    任。僱用人賠償損害時，對於為侵權行為之受僱人，有求償
    權；民法第一百八十八條第一、三項分別定有明文。準此，
    僱用人與受僱人所負連帶損害賠償債務，僱用人依民法第一
    百八十八條第三項規定，於賠償損害時，對於為侵權行為之
    受僱人，既有求償權，則僱用人並無應分擔部分可言（最高
    法院87年度台上字第1440號判決參照），亦即僱用人之賠償
    責任有「從屬性」，是被害人對於受僱人拋棄之權利，不得
    對於僱用人主張，此依僱用人責任之從屬性解釋，殆屬當然
    。次按「連帶債務未全部履行前，全體債務人仍負連帶責任
    ，又債權人向連帶債務人中之一人免除債務，而無消滅全部
    債務之意思表示者，除該債務人應分擔之部分外，他債務人
    仍不免其責任，固為民法第二百七十三條第二項及第二百七
    十六條第一項所明定；然若他債務人無應分擔之部分（例如
    民法第一百八十八條之僱用人），而債權人向有負擔部分之
    債務人（如受僱人）免除部分債務時，他債務人就免除部分
    即因而免其責任，否則他債務人（僱用人）於為全部之清償
    後，依民法第一百八十八條第三項規定，尚得向有負擔部分
    之債務人（受僱人）行使求償權，則債權人向該有負擔部分
    之債務人（受僱人）免除部分債務，將毫無意義。」（最高
    法院71年度台上字第3426號、73年度台上字第2966號判決參
    照）。準此，揆諸前揭最高法院判決之見解，上訴人台糖公
    司就本件意外事故所應負之賠償債務，即因上訴人乙○○受
    領莊淵富賠償之一百五十萬元並表示放棄其他民事請求權，
    因而免除其賠償之責任，殆無疑義。從而，上訴人乙○○因
    本件意外事故遭受損失，本於侵權行為之僱用人連帶責任法
    律關係，請求上訴人台糖公司賠償其所受損害，尚無理由，
    不應准許。其此部分假執行之聲請亦失所附麗，應併予駁回
    。原審就此部分判命上訴人台糖公司應給付上訴人乙○○一
    百八十六萬四千二百十六元，及自九十五年八月十九日起至
    清償日，按年息百分之五計算之利息，亦即為上訴人台糖公
    司敗訴之判決，並依兩造之聲請分別為准免假執行之宣告，
    自有未洽。上訴人台糖公司就此部分上訴意旨指摘原判決不
    當，求予廢棄改判，為有理由。自應由本院就此部分予以廢
    棄改判如主文第二項之所示。至原審駁回上訴人乙○○其餘
    之請求及假執行之聲請，則無不合；上訴人乙○○上訴意旨
    指摘原判決就其中部分即三百二十八萬零二百三十一元及法
    定遲延利息部分為不當，求予廢棄改判如上訴聲明所示，非
    有理由，應予駁回其上訴。
八、又本件待證事實已臻明確，兩造其餘攻擊防禦方法及舉證，
    對判決之結果已不生影響，爰不一一詳為審酌，附此敘明。
九、據上論結，本件上訴人台糖公司之上訴為有理由，上訴人乙
    ○○之上訴為無理由，依民事訴訟法第四百五十條、第四百
    四十九條第一項及第七十八條判決如主文。
中　　華　　民　　國　　96　　年　　8 　　月　　28　　日
                  民事第一庭    審判長法　官　林金村
                                      法　官　胡景彬
                                      法　官　張世展
上為正本係照原本作成。
上訴人乙○○如對本判決上訴，須於判決送達後20日內向本院提
出上訴狀，未表明上訴理由者，應於上訴後20日內，向本院提出
理由書（須附繕本）。依法須繳納裁判費並應委任律師為訴訟代
理人，始得上訴。
中　　華　　民　　國　　96　　年　　8 　　月　　28　　日
                                       書記官  吳秋賢
【附記】
民事訴訟法第466條之1：
(1)對於第二審判決上訴，上訴人應委任律師為訴訟代理人。但上
  訴人或其法定代理人具有律師資格者，不在此限。
(2)上訴人之配偶、三親等內之血親、二親等內之姻親，或上訴人
  為法人、中央或地方機關時，其所屬專任人員具有律師資格並
  經法院認為適當者，亦得為第三審訴訟代理人。
民事訴訟法第466條之2：
  上訴人無資力委任訴訟代理人者，得依訴訟救助之規定，聲請第
  三審法院為之選任律師為其訴訟代理人。
